最高法院刑事判決
111年度台上字第4345號
上  訴  人  代號AE000-A109566A（真實姓名、年籍及住所均  
            詳卷）
選任辯護人  張宸浩律師
上列上訴人因家暴妨害性自主案件，不服臺灣高等法院中華民國
111年7月28日第二審判決（111 年度侵上訴字第73號，起訴案號
：臺灣桃園地方檢察署109年度偵字第37448號），提起上訴，本
院判決如下： 
    主  文
原判決關於有罪部分撤銷，發回臺灣高等法院。
    理  由
一、本件原判決維持第一審論處上訴人代號AE000-A109566A對未
    滿14歲之甲男童（卷內代號AE000-A109566，姓名年籍詳卷
    ，下稱甲童）犯強制猥褻112罪刑之判決，駁回其該部分在
    第二審之上訴。固非無見。
二、惟查：　　
㈠、依刑事訴訟法第159條之2規定，被告以外之人於司法警察（
    官）調查中所為之陳述，與審判中不符時，必其警詢陳述符
    合「具有較可信之特別情況」及「為證明犯罪事實存否所必
    要者」，始有傳聞法則例外規定之適用。而所稱「為證明犯
    罪事實存否所必要」，係指先前陳述之重要待證事實，與審
    判中之陳述有所不符，而該審判外之陳述，係證明待證之犯
    罪事實存在或不存在所不可或缺，亦即就具體案情及相關卷
    證判斷，為發現實質真實目的，捨該項審判外之陳述，已無
    從再就同一供述者取得相同之供述內容，縱以其他證據代替
    ，亦無從達到同一目的之情形者，始足當之。又刑事訴訟法
    規定之交互詰問，乃證人須於法院審判中經踐行合法之調查
    程序，始得作為判斷之依據，屬人證調查證據程序之一環，
    與證據能力係指符合法律規定之證據適格，亦即得成為證明
    犯罪事實存否之證據適格，其性質及在證據法則之層次並非
    相同，應分別以觀，當無僅憑證人於審判中已具結陳述，並
    接受被告之詰問，即得謂其先前之陳述具有證據能力可言。
　　依原審筆錄之記載，上訴人及其辯護人已主張證人甲童、甲
    童之母即代號AE000-A109566B（與下載甲童之姐即代號AE00
    0-A109566C、AE000-A109566D真實姓名均詳卷，下稱甲母、
    甲姐1、甲姐2）於警詢中之陳述屬傳聞證據而無證據能力（
    見原審卷第71、72、93、94頁），原判決就甲童、甲母警詢
    中之陳述，是否具有上載較可信之特別情況，且無從以其他
    證據代替，確為證明犯罪存否所必要，及符合何種傳聞例外
    之法律規定，而得賦予證據能力，並未論列說明其判斷理由
    ，所引據第一審判決理由說明僅以甲童、甲母嗣於第一審審
    判時業以證人身分傳喚具結作證，並經檢察官、辯護人為詰
    問，於詰問中引用彈劾，屬詰問內容之部分，而認其2人警
    詢之供述具有證據能力等旨（見原判決第1頁第27行、第7頁
    第13至18行），復將甲童、甲母警詢、偵查時同旨之證詞併
    採為上訴人論罪之部分依據（同判決第8頁第27行至次頁第4
    行、第9頁第6至20行、第14頁第5行），所為論斷不僅與上
    開傳聞例外之規定不合，併有採證違背證據法則及理由欠備
    之違失。
㈡、刑事訴訟法第161 條第1 項規定：檢察官就被告犯罪事實，
    應負舉證責任，並指出證明之方法。所謂犯罪事實應依證據
    認定之，及檢察官之舉證責任，自須就各個獨立評價之行為
    ，提出各自足以說服法院確認各行為均有罪之證據，不能籠
    統以本質上只能證明片段行為之證據資料，欲作為證明全部
    各行為之依據。而關於被告被訴分論併罰之多次犯行，法院
    憑以認定有罪之各項證據，尤須逐一印證、剖析，始足當之
    。至犯罪事實有關之時間、地點、手段等事項，除有特殊情
    形外，固非犯罪事實之構成要件要素，然因該項記載旨在辨
    別犯罪之個別性，事涉案件是否業經合法審理而為判決效力
    所及，亦即是否為既判力所及範圍而受拘束，故必須要能特
    定審理之對象及範圍，以足供當事人對之為證據提出之主張
    及為事實與法律之辯論，否則自屬妨害被告訴訟上防禦權之
    合法行使。又證據雖已調查，而其內容尚未完全明瞭者，即
    與未經調查無異，如遽行判決，仍屬於應於審判期日調查之
    證據未予調查。
　　原判決引據第一審判決之記載係認定上訴人明知甲童為未滿
    14歲之男子，自民國108年1月27日起至同年12月28日止，以
    每週2次之頻率，及自109年1月5日起至同年12月3日止，以
    每3週1次之頻率，在桃園市○○區其住處（址詳卷）客廳，違
    反甲童之意願，或以手伸甲童褲內套弄其陰莖或隔著褲子撫
    摸其陰莖，或與甲童觀看A片時撫摸其陰莖，或以手掰甲童
    雙腿隔褲子咬其陰莖，或在臥室午睡時，撫摸甲童陰莖，而
    對甲童為強制猥褻行為計112次等情，理由並敘明係依憑上
    訴人部分不利己之供述、甲童於警詢、偵查之指證、證人甲
    母、甲姐1、甲姐2分別於警偵訊之證言等證據，資為認定上
    訴人有上揭所犯強制猥褻各犯行之主要論據。惟上訴人已否
    認有本件強制猥褻各犯行，於警偵訊時並多次供稱是在跟他
    （甲童）開玩笑，大部分甲母在場（見偵卷第14、15、42至
    45頁），而原判決既認上訴人上揭112次犯行間，犯意個別
    、行為互殊，應分論併罰，然就前述證據何以均足以補強甲
    童指證上訴人所犯各次犯行，並未逐一剖析敘明其理由及所
    憑之依據，徒依甲童僅陳述上訴人自其國小3年級起至109年
    12月3日間，趁其午睡、洗澡、看電視時，以手撫摸、咬其
    生殖器，一週約3、4次之指訴為基礎說明，並以相同之證據
    籠統作為補強，遽認上訴人有本件112次強制猥褻犯行，已
    嫌理由欠備。且依卷內資料及筆錄之記載：⑴甲童於警詢、
    偵查時僅明確指證上訴人第1至3次及最後1次對其強制猥褻
    時間、地點及方式，其餘次數及時間均稱已不記得，或另稱
    1週3、4次(同上偵卷第18至20頁、第67至69頁)；於第一審
    時係稱：從小學3年級開始，上訴人摸其生殖器頻率約1週1
    次或2週1次，最後一次是109年12月3日，不記得有幾次，看
    電視時有用嘴巴碰或含其生殖器，1、2月發生1次，洗澡時
    沒有發生，印象中有5、6次(見第一審卷第124、125、132、
    137、142、145頁)；於原審則另謂：上訴人撫摸及咬其陰莖
    次數很少，不到10次，以前是隨便說的(見原審卷第101、10
    2頁)等語，所指訴被強制猥褻之時間、地點、頻率、次數似
    非前後一致，且與原判決認定時間、頻率、次數已有齟齬；
    ⑵甲母於警詢及偵查之證述內容，亦僅就其曾於109年1月第1
    次目睹上訴人以手撫摸甲童陰莖，其後共計見過6至8次之事
    實為證述，於偵訊時並證稱上訴人用手機播放A片給甲童看
    ，但未見上訴人用手摸甲童生殖器(同上偵卷第24、72、74
    頁)等語，則甲母之證述可否資為原判決所認其餘各次犯行
    之佐證，難謂無疑；又甲母於第一審、原審時就其見聞上訴
    人強制猥褻之時間、次數等事項係改稱：上訴人摸甲童生殖
    器有看過2次，日期不太記得，因受上訴人家暴，回答警察
    、檢察官問題時比較誇大，次數沒有這麼多，跟檢察官講的
    不是實話，看到是2次，之前說10次以內是甲童跟我說的次
    數、次數應該沒有那麼多，當時因為在吵架，會講得比較離
    譜，親眼看到的不到5次(第一審卷第156、160、161、165頁
    ，原審卷第102、103頁)，是甲母之前指證見聞強制猥褻之
    時間、次數是否前後一致而無矛盾，亦有待商榷。⑶另原判
    決補充說明引為上訴人有罪證據之甲姐1、甲姐2於偵查時所
    證關於「看過上訴人抓甲童的生殖器，2、3天就會看到1次
    」、「看過上訴人在客廳用手直接摸甲童之生殖器，一週約
    3、4次」(同判決第2頁第31行至次頁第7行)一節，依其等所
    證內容，似均未指陳見聞上情之確切時間，何以得憑認與本
    案待證事實具關連性，即非無疑，而此部分之證言復已為第
    一審判決說明所證不實，不足採信之理由，並經原判決維持
    第一審判決引為附件(同判決第11頁第12行以下至次頁第10
    行)，另對照甲童於警詢、偵查時證稱：遭性侵害時，大半
    時間都是我跟上訴人在家，偶而媽媽也在家、上訴人在摸我
    或咬我生殖器時媽媽曾有看到等語(同上偵卷第21、70頁)，
    則甲童所陳被猥褻時甲姐1、甲姐2似無在場，是甲姐1、甲
    姐2上揭證述得否資為原判決所引據以認定各次犯行之補強
    證據，同非無疑。準此，則原判決事實認定上訴人所為各犯
    行之時間、次數、手段是否正確無訛，即有再予詳查釐清之
    必要，以確定其審理範圍。原判決未詳予細究，遽認甲童之
    證述，輔以上訴人之部分供述及上揭證人證詞，均可資為甲
    童指訴各次犯行之補強證據，尚嫌率斷而有違證據法則。
三、以上或為上訴意旨所指摘，或為本院得依職權調查之事項，
    而上述違背法令影響於事實之確定，本院無可據以為裁判，
    應認原判決此部分有撤銷發回更審之原因。
據上論結，應依刑事訴訟法第397條、第401條，判決如主文。
中　　華　　民　　國　　111 　年　　11　　月　　30　　日
                  刑事第七庭審判長法　官  段景榕
                                  法　官  沈揚仁
                                  法　官  楊力進
                                  法　官  宋松璟
                                  法　官  汪梅芬
本件正本證明與原本無異
                                  書記官  陳珈潔
中　　華　　民　　國　　111 　年　　12　　月　　1 　　日